臺灣臺北地方法院刑事判決　　　　　　　96年度易字第1047號
公　訴　人　臺灣臺北地方法院檢察署檢察官
被　　　告　丙○○
　　　　　　　　　　　樓
選任辯護人　黃育勳律師
被　　　告　乙○○
上列被告等因妨害公務案件，經檢察官聲請以簡易判決處刑（95
年度偵字6851號），本院認為不宜以簡易判決處刑（96年度簡字
第463 號），改依通常程序審理（96年度易字第1047號），判決
如下：
    主  文
乙○○共同於公務員依法執行職務時，當場侮辱，處有期徒刑肆
月，如易科罰金，以銀元佰元即新臺幣玖佰元折算壹日；減為
有期徒刑貳月，如易科罰金，以銀元參佰元即新臺幣玖佰元折算
壹日。
丙○○無罪。
    事實
一、乙○○係丁○○之父，與辛○○、己○○（丁○○、辛○○
    、己○○皆另行審結）均係臺北市○○區○○街47之12號公
    有萬和市場之攤商。緣臺北市政府建設局（已於民國96年9
    月11日更名為臺北市政府產業發展局）於93年2 月12日公告
    公有萬和市場自93年6 月1 日起停止使用，並自同年3 月1
    日起停收攤位租金，請各攤位承租人於市場停止使用前10日
    騰空市場攤位。乙○○與辛○○、己○○、丁○○明知臺北
    市市場管理處於93年8 月6 日，以北市市一字第0933129200
    0 號函通知將於同年月31日上午辦理公有萬和市場停水、停
    電並封閉市場場地，上開市場內攤商應於同年月20日前將私
    人財物自行搬離事宜，渠等於93年8 月31日上午9 時30分許
    ，在上址見臺北市市場管理處第四區零售市場辦公室主任壬○○率員依法執行封閉市場之公務，竟共同基於侮辱公務員
    之犯意聯絡，乙○○、辛○○、己○○、丁○○以向壬○○
    、在場執行公務之萬和市場管理員戊○○、臺北市市場管理
    處駐衛警小隊長癸○○丟擲雞蛋之方式，當場侮辱前開依法
    執行職務之公務員（乙○○、辛○○、己○○、丁○○涉犯
    公然侮辱罪部分未據告訴）。
二、案經壬○○訴由臺北市政府警察局文山第二分局報告請臺灣
    臺北地方法院檢察署檢察官偵查後聲請以簡易判決處刑。
    理由
壹、有罪部分（即被告乙○○部分）：
一、證據能力部分：
（一）按被告以外之人於審判外之言詞或書面陳述，除法律有規
      定者外，不得作為證據，刑事訴訟法第159 條第1 項定有
      明文；復按被告以外之人於偵查中向檢察官所為之陳述，
      除顯有不可信之情況者外，得為證據，同法第159 條之1
      第2 項亦有規定；另按被告以外之人於審判外之陳述，雖
      不符前4 條之規定，而經當事人於審判程序同意作為證據
      ，法院審酌該言詞陳述或書面陳述作成時之情況，認為適
      當者，亦得為證據；當事人、代理人或辯護人於法院調查
      證據時，知有第159 條第1 項不得為證據之情形，而未於
      言詞辯論終結前聲明異議者，視為有前項之同意；同法第
      159 條之5 規定甚明。
（二）經查，本案據以認定被告乙○○犯罪事實之證據，其中告
      訴人壬○○於警詢及偵查中指訴，固係被告以外之人於審
      判外所為之言詞陳述，然被告未於言詞辯論終結前聲明異
      議，本院審酌上開告訴人言詞陳述作成之情況，相關陳述
      人均未曾主張非出於任意性或不正取供，足信作成時之情
      況，應無違法或不當情事，因而認為適當，依刑事訴訟法
      第159 條之5 規定，該等言詞陳述具備證據能力而得作為
      證據。至其餘書面證據資料（詳後述），經本院於最後審
      理期日就上開書面證據資料逐一提示並告以要旨，至本件
      言詞辯論終結前，被告就此部分證據之證據能力未聲明異
      議，亦查無違反法定程序取得之情形，依刑事訴訟法第15
      9 條之5 第2 項之規定，得作為證據，合先敘明。
二、實體部分：
    訊據被告乙○○固坦承知悉臺北市政府要封閉市場，告訴人
    係執行公務之公務員等語，惟辯稱：於上開時地聽到孫子被
    打，才持雞蛋欲丟告訴人壬○○，然因追不到告訴人故作罷
    ，且執行時間未到不應執行云云。惟查：上開犯罪事實，業
    據告訴人即證人壬○○於歷次警詢及偵查中指訴綦詳，伊於
    警詢中先指稱：被告乙○○於上開時間，在第61號攤位旁，
    丟擲雞蛋砸到伊後背等語，復於偵訊及本院審理中證稱：被
    告有用雞蛋丟伊等語，核與證人癸○○於本院審理中結證稱
    ：被告有拿雞蛋丟過來之證述相符，另證人戊○○亦於本院
    審理中結證稱：被告在市場內有向其丟擲雞蛋，並打到其左
    肩，要打第2 個時，丙○○替其擋住等語屬實，復有被告（
    身穿花色長袖襯衫）手持雞蛋向前推擠並遭丙○○（身穿粉
    紅色T 恤）阻擋之照片（見本院卷一第167 、168 、170 頁
    ）、被告手持雞蛋欲砸證人戊○○（身穿藍色短袖上衣）之
    照片（見臺灣臺北地方法院檢察署95年度偵字第6851號卷第
    51頁、本院卷一第171 頁、卷二第72、73頁）、告訴人身染
    蛋汁之照片（同偵卷第43頁）在卷可稽。再查，本件告訴人
    及證人戊○○等員確係依法執行公有萬和市場停水、停電並
    封閉市場場地之公務，業據證人即臺北市市場管理處主任秘
    書甲○○證述明確，並有臺北市市場管理處93年8 月6 日北
    市市一字第09331292000 號函、臺北市市場管理處93年8 月
    27日北市市一字第09331560200 號函暨附件93年8 月27日會
    議紀錄、臺北市政府建設局93年2 月12日北市市一字第0933
    0061000 號公告、執行專案報告、93年8 月31日辦理萬和市
    場停止使用及停水、停電、停電信、封閉場地執行紀錄、切
    結書、現場圖在卷可稽，被告所辯僅手持雞蛋惟未擲出云云
    不足採信，其犯行堪以認定，應依法論科。
三、查被告乙○○行為後，刑法部分條文業於94年1 月7 日修正
    ，同年2 月2 日公布，95年7 月1 日施行，修正後即現行刑
    法第2 條第1 項規定：「行為後法律有變更者，適用行為時
    之法律，但行為後之法律有利於行為人者，適用最有利於行
    為人之法律。」，上開規定乃與刑法第1 條罪刑法定主義契
    合，而貫徹法律禁止溯及既往原則，係規範行為後法律變更
    所生新舊法律比較適用之準據法，是刑法第2 條本身雖經修
    正，但刑法第2 條既屬適用法律之準據法，本身尚無比較新
    舊法之問題，應一律適用裁判時之現行刑法第2 條規定以決
    定適用之刑罰法律，合先敘明。又以本次刑法修正之比較新
    舊法，應就罪刑有關之一切情形，綜其全部罪刑之結果而為
    比較，最高法院95年5 月23日95年度第8 次刑庭會議決議可
    資參照。經查：刑法第140 條第1 項之侮辱公務員罪，其法
    定刑為6 月以下有期徒刑、拘役或100 元以下罰金；而修正
    後刑法施行法增訂第1 條之1 規定：「中華民國94年1 月7
    日刑法修正施行後，刑法分則編所定罰金之貨幣單位為新臺
    幣。94年1 月7 日刑法修正時，刑法分則編未修正之條文定
    有罰金者，自94年1 月7 日刑法修正施行後，就其所定數額
    提高為30倍。但72年6 月26日至94年1 月7 日新增或修正之
    條文，就其所定數額提高為3 倍」，另刑法第33條第5 款修
    正為：「主刑之種類如下：五、罰金：新臺幣1000元以上，
    以百元計算之」，是依修正後刑法第140 條第1 項之侮辱公
    務員罪，所得科處之罰金刑最高為新臺幣3000元，最低為新
    臺幣1000元；然依被告行為時之刑罰法律，即罰金罰鍰提高
    標準條例第1 條前段規定之提高倍數10倍及修正前刑法第33
    條第5 款規定之罰金最低額1 元計算，修正前刑法第140 條
    第1 項之侮辱公務員罪，所得科處之罰金刑最高為銀元1000
    元即新臺幣3000元，最低為銀元1 元即新臺幣3 元。比較上
    述修正前、後之刑罰法律，自以被告行為時關於科處罰金刑
    之法律較有利於被告。
四、按「刑法妨害公務罪章，其目的在確保國家公務之執行，故
    祗須公務員依法執行職務，形式上已具合法要件，縱實質上
    有違法或不當情事，並未賦與相對人有審查公務員執行職務
    是否合法之權限。從而該公務員執行職務實質上是否有違法
    或不當情形，自非相對人所能認定，祗須在形式上，即客觀
    上足使人認識其係公務員依法執行職務，即不能謂非依法執
    行職務」、「命令強制執行，於法固有未合，被告對此違法
    之執行命令，自可依強制執行法第12條於強制執行程序終結
    前聲明異議，以資救濟，惟該奉派執行人員持有法院命令，
    前往強制執行，究不得謂非依法執行職務，斯時被告對於上
    開執行人員，果施強暴脅迫，仍應成立刑法第135 條第1 項
    之罪」，臺灣高等法院90年度上易字第3220號判決、司法院
    院字第2496號解釋可參。本件被告乙○○於公務員依法執行
    上開職務時，以丟擲雞蛋方式侮辱之，所為係犯修正前刑法
    第140 條第1 項之侮辱公務員罪。公訴人雖未引用該條項之
    罪名，惟於事實欄已明確記載此部分犯行，本院自得併予審
    酌；另公訴意旨認被告乙○○所為涉犯刑法第135 條第1 項
    之妨害公務罪嫌，業據蒞庭檢察官予以更正（見本院卷二第
    50頁），併予敘明。被告與共犯辛○○、己○○、丁○○就
    上開侮辱公務員犯行間具有犯意聯絡及行為分擔，為共同正
    犯。爰審酌被告對於依法執行職務之公務員以丟擲雞蛋方式
    侮辱，危害國家公務之執行，詎犯後不思悔悟，仍多所卸責
    矯飾，兼衡渠犯罪動機、智識程度、生活狀況、犯罪所生之
    損害等一切情狀，量處如主文所示之刑，並諭知易科罰金之
    折算標準，以示懲儆。末按被告行為時刑法第41條規定：「
    犯最重本刑為5 年以下有期徒刑以下之刑之罪，而受6 個月
    以下有期徒刑或拘役之宣告，因身體、教育、職業、家庭之
    關係或其他正當事由，執行顯有困難者，得以1 元以上3 元
    以下折算1日 ，易科罰金」，並依修正前罰金罰鍰提高標準
    條例第2 條前段（現已刪除）規定，就其原定數額提高為
    100 倍折算1 日，則被告行為時之易科罰金折算標準，應以
    銀元300 元折算1日 ，經折算為新臺幣後，應以新臺幣900
    元折算為1 日；惟95 年7月1 日修正公布施行後之刑法第41
    條第1 項前段則規定：「犯最重本刑為5 年以下有期徒刑以
    下之刑之罪，而受6 個月以下有期徒刑或拘役之宣告者，得
    以新臺幣1000元、2000元或3000元折算1 日，易科罰金」，
    故依現行刑法第2 條規定比較修正前後之易科罰金折算標準
    ，以行為時即95年7 月1 日修正公布施行前之規定，較有利
    於被告，亦即應適用95年7 月1 日修正公布施行前之刑法第
    41條第1 項規定，定易科罰金折算標準，附此敘明。又本案
    被告犯罪時間係於96年4 月24日之前，且無中華民國96年罪
    犯減刑條例所定不得減刑之情形，爰依同條例第2 條第1 項
    第3 款規定減其宣告刑2 分之1 ，並依同條例第9 條之規定
    ，諭知減刑後易科罰金之折算標準，附此敘明。
貳、無罪部分（即被告丙○○部分）：
一、公訴意旨略以：被告丙○○係臺北市○○區○○街47之12號
    萬和市場攤商，明知臺北市政府已於93年8 月6 日，以北市
    市一字第09331292000 號函通知上開市場內攤商，應於同年
    月20日前將私人財物自行搬離，否則如有毀損滅失不另予賠
    償乙情，竟不滿臺北市政府市場管理處第四區市場辦公室主
    任壬○○代表臺北市政府建設局率員，於93年8 月31日上午
    9 時30分，至上開市場執行封閉市場之公務，由被告帶頭率
    乙○○、丁○○、己○○及辛○○等人，在現場咆哮，並持
    預先準備之雞蛋及在現場之保特瓶等物，擲往壬○○及前開
    在場執行公務之人員，妨害壬○○等人執行封閉市場之公務
    ，因認被告涉有刑法第135 條第1 項妨害公務罪嫌。
二、按犯罪事實應依證據認定之，無證據不得認定犯罪事實；不
    能證明被告犯罪者，應諭知無罪之判決，刑事訴訟法第154
    條第2 項、第301 條第1 項分別定有明文。又認定不利於被
    告之事實，須依積極證據，苟積極證據不足為不利於被告事
    實之認定時，即應為有利於被告之認定，更不必有何有利之
    證據；事實之認定，應憑證據，如未能發現相當證據，或證
    據不足以證明，自不能以推測或擬制之方法，以為裁判之基
    礎，最高法院30年上字第816 號、40年臺上字第86號判例可
    資參照。次按刑事訴訟法第161 條已於91年2 月8 日修正公
    布，修正後同條第1 項規定：檢察官就被告犯罪事實，應負
    舉證責任，並指出證明之方法。因此，檢察官對於起訴之犯
    罪事實，應負提出證據及說服之實質舉證責任。倘其所提出
    之證據，不足為被告有罪之積極證明，或其闡明之證明方法
    ，無從說服法官以形成被告有罪之心證，基於無罪推定之原
    則，自應為被告無罪判決之諭知，最高法院92年臺上字第12
    8 號判例意旨足參。
三、公訴人認被告丙○○涉有前開犯行，無非以告訴人壬○○於
    警詢及偵查中指訴、證人即臺北市市場管理處駐衛警庚○○
    及癸○○之證述、現場照片、告訴人臺北市和平醫院診斷書
    為其論據。訊據被告固坦承有於上開時地在場，惟堅決否認
    有何妨害公務犯行，辯稱：原在萬和市場辦公室與主任秘書
    及萬和里里長等人協調，事後才到場，並未為何妨害公務行
    為，也未阻止相關公務人員執行職務等語。經查：
（一）證人庚○○雖於偵查中證稱：被告口頭咆哮阻止我們，要
      我們不要馬上（執行）等語，惟於本院審理中結證稱：被
      告只有叫我們不要那麼快執行，聲音很大，因為現場很亂
      等語，並稱：被告是溫和的在溝通，並未妨礙執行，僅口
      頭溝通希望慢一點執行，並未妨礙公務等語（見本院卷一
      第229 頁背面、第231 頁），證人癸○○於偵訊中僅稱：
      被告是用嘴巴說不要這麼快阻止我們搬，並於審理時結證
      稱：被告未為妨害公務行為等語（見本院卷一第232 頁背
      面）。證人即臺北市市場管理處第一科科長子○○於審理
      中復證稱：被告當時與渠協調溝通，稱公文寫明上午11時
      才執行，為何9 時30分即開始動作，渠有告知僅針對已繳
      回的攤商作封門動作，被告有瞭解渠之意等語（見本院卷
      一第226 頁背面）。是被告僅在場與執行人員口頭異議是
      否太快執行、執行時間是否有誤，縱因現場混亂故聲音較
      大，惟尚難以此即認被告有何施強暴、脅迫而為妨害公務
      之犯行。
（二）至證人戊○○雖於審理中先證稱略以：「我一下車時，丙○○就直接跟我說『管理員你要稍微遠離壬○○，他要給
      他好看』，事後我就直接跟我們的長官任仲明及駐警庚○○說『你們稍微注意一下謝主任的安全』」；惟復證稱：
      「後來我就陪著壬○○走出去外面，在走進市場另1 個入
      口，乙○○他那時在市場內也拿著雞蛋對著我丟，打中我
      的左肩，後來要打第2 個時，丙○○就替我擋住」等語，
      經檢察官詰問證人戊○○有無聽到或看到在場被告等其他
      行為，則證稱：「只記得丙○○比較理性，其他的人都不
      斷的鼓譟叫囂」等語。另告訴人雖於本院審理中指稱：被
      告在執行前就跟管理員（即證人戊○○）說執行當天要他
      們離伊遠一點，因為要給伊好看等語，惟復證稱：在執行
      時，被告沒有作人身攻擊，是在旁邊對他們的人說：「你
      們不要再攻擊她了」，並對議員的助理、里長等長官說：
      「不准她過來這裡執行，如果她再執行，出事情我也沒有
      辦法」，被告並沒有為妨害公務的行為等語。縱上所述，
      被告雖於執行前向證人戊○○表示要給告訴人好看，然非
      對證人戊○○為何強暴、脅迫行為，且於執行時，對告訴
      人及其他執行職務人員不僅未妨害公務，反阻擋其他被告
      攻擊執行人員，業據證人及告訴人等證述明確。
（三）又查，經本院當庭勘驗現場監視錄影畫面，被告稱「不要
      這麼激動」，辛○○對前方說「打小孩」，被告從中區隔
      兩方要調解，請家人不要太激動。9 點48分許被告岳母蔣
      謹拿雞蛋丟向告訴人，打到告訴人及被告。被告隔開兩方
      說「好了好了啦，請大家不要再打」，丁○○大叫「叫他
      出去啦」，並抱小孩右手往前推，欲打執行人員，為被告
      所隔開等情，有本院96年6 月8 日勘驗筆錄在卷可參，並
      有被告在現場阻止乙○○丟擲雞蛋之照片附卷可資佐證，
      足見被告所辯僅在場與執行人員協調，並未妨害公務等語
      ，堪信為實。
四、綜上所述，公訴人所提證據不足為被告涉犯刑法第135 條妨
    害公務罪嫌之積極證明，所指出證明之方法，亦無從使本院
    形成被告有罪之確信，此外，復查無其他積極證據足證被告
    確有公訴人所指犯行，不能證明被告犯罪，自應為被告無罪
    判決之諭知。
據上論斷，應依刑事訴訟法第299 條第1 項前段、第301 條第1
項前段、第284 條之1 、第452 條，刑法第2 條第1 項前段、第
28條、第140 條第1 項，刑法施行法第1 條之1 ，修正前刑法第
41條第1 項前段，修正前罰金罰鍰提高標準條例第2 條，現行法
規所定貨幣單位折算新臺幣條例第2 條，中華民國96年罪犯減刑
條例第2 條第1項 第3 款、第7 條、第9 條，判決如主文。
本案經檢察官黃珮瑜到庭執行職務
中　　華　　民　　國　　96　　年　　12　　月　　25　　日
　　　　　　　　　刑事第七庭  法　官　孫正華
上正本證明與原本無異。
如不服本判決，應於判決送達後10日內向本院提出上訴狀（應抄
附繕本）。告訴人或被害人如對於本判決不服者，應具備理由請
求檢察官上訴，其上訴期間之計算係以檢察官收受判決正本之日
期為準。
                              書記官  葉潔如
中　　華　　民　　國　　96　　年　　12　　月　　25　　日
附錄本案論罪科刑法條全文：
中華民國刑法第140 條第1 項
於公務員依法執行職務時，當場侮辱，或對於其依法執行之職務
公然侮辱者，處6 月以下有期徒刑、拘役或1 百元以下罰金。
